【裁判字號】    96,重上更(三),161
【裁判日期】    971023
【裁判案由】    誣告
【裁判全文】
臺灣高等法院刑事判決           96年度重上更(三)字第161號
上  訴  人
即  被  告  乙○○
選任辯護人  莊乾城律師
上列上訴人因誣告案件，不服臺灣板橋地方法院91年度訴緝字第
108號，中華民國91年10月17日第一審判決（起訴案號：臺灣板
橋地方法院檢察署89年度偵字第8320號），提起上訴，判決後經
最高法院第三次發回更審，本院判決如下：
    主  文
原判決撤銷。
乙○○無罪。
    理  由
一、公訴意旨略以：被告乙○○明知丙○○並未毀損其所有之電
    視、電腦、電話及家具等物品，因積欠丙○○會款，屢遭丙○○催討，竟基於意圖使丙○○受刑事處分之犯意，於88年
    9月27日上午7時30分許，以電話向該管公務員之臺北縣警察
    局土城分局清水派出所警員提出告訴，誣指丙○○於88年9
    月27日凌晨零時15分許，與其妻李瑞美一同進入乙○○位於
    台北縣土城市○○路25號2樓之住宅內，毀損其所有之電視
    、電腦、電話及傢俱等物品，而誣指丙○○觸犯刑法上毀損
    罪之犯行，因認被告乙○○涉犯刑法第169條第1項之誣告罪
    嫌。
二、按犯罪事實應依證據認定之，無證據不得推定其犯罪事實；
    又不能證明被告犯罪者，應諭知無罪之判決，刑事訴訟法第
    154條、第301條第1項分別定有明文。次按事實之認定，應
    憑證據，如未能發現相當證據，或證據不足以證明，自不能
    以推測或擬制之方法，以為裁判基礎；又認定不利於被告之
    事實，須依積極證據，苟積極證據不足為不利於被告事實之
    認定時，即應為有利於被告之認定，更不必有何有利之證據
    ，最高法院40年臺上字第86號、30年上字第816號判例著有
    明文。復按，誣告罪之成立，以意圖他人受刑事處分虛構事
    實而向該管公務員申告為其要件，故其所訴事實，雖不能證
    明係屬實在，而在積極方面尚無證據證明其確係故意虛構者
    ，仍不能遽以誣告罪論處，最高法院46年台上字第927號裁
    判要旨參照。
三、公訴人認被告所為係犯刑法第169條第1項之誣告罪，無非以
    證人即告訴人之妻李瑞美証述88年9月26日未到被告家裡；
    證人林素霞、黃順綿、丁○○及林妙玲均證稱：9月26日有
    到被告家裡，但當天並未見到告訴人丙○○；證人丁○○並
    証稱：被告家裡的傢俱在6月份就被人毀損了等語；被告所
    提之照片，有刻意放置之嫌；被告未儘速報警，有違常理等
    情為其論據。訊據被告否認有誣告犯行，辯稱：伊沒有誣告
    ，檢察官起訴內容是以推論方式，沒有實際問伊；（伊所提
    照片）第一次毀損時酒櫥被打破，酒並沒有移動，客廳的電
    視機也被砸，有一個玻璃的茶几也被弄破，電視上面的錄影
    機也被砸毀；第二次酒灑在客廳的地板上，有兩瓶，還有電
    腦摔在地板上，還有電話、烘碗機，這是客廳的部分，再來
    就是臥室，臥室的電視被砸毀，被丙○○搬下來，還有鏡台
    ；第一次集中在客廳，上面佈滿灰塵，伊沒有處理是因房子
    要被查封拍賣等語；並具狀辯稱：（一）有關告訴人丙○○
    有否進入被告家中一節：1、雖台灣板橋地方法院檢察署96
    年度偵字第23060號有關其毀棄損壞罪對告訴人為不起訴處
    分，但其所據以認定之證人證詞及丙○○之陳述具有矛盾及
    違反常理之處，故不能以證人證稱丙○○未在現場，即認定
    被告虛構告訴人丙○○在現場之事實。（二）有關現場搗毀
    之事實一節：1、証人丁○○原証稱：「他家家具在六月份
    就被人毀損了，我與沈金寶一起去，當時沒有看到有新的毀
    損」。嗣証人丁○○91年10月3日証稱：「隔天我在去他家
    ，看到家中被砸毀」，「乙○○家被砸應該有二次以上」，
    被告家中確有二次遭搗毀，一次為88年6月12日，一次為88
    年9月27日，故被告乙○○並未虛構88年9月27日凌晨有被搗
    毀之事實。（三）被告有否捏造照片一節：1、現場確有新
    的遭人砸毀之事實，業經證人丁○○証述屬實，故無假造之
    理。2、88年6月地下錢莊的人砸毀上訴人家客廳之電視及桌
    椅之後，上訴人將之堆置在客廳，一直沒有清理，因此，9
    月28 日所照之照片當然包含6月被砸毀尚堆置於客廳之物品
    ，88 年9月27日凌晨丙○○來上訴人家時，更將客廳原先沒
    砸毀之烘碗機、電腦砸毀，將酒櫃內的酒砸在地上，27日上
    午警員到現場時，地上的酒尚未乾，又6月份地下錢莊的人
    並未砸毀臥室之物品，臥室的電視機是9月27日凌晨丙○○
    所砸毀。關於燙衣板移位一事，其實編號16號之照片（8 9
    年度偵字第8320號卷第18頁）就是原狀，所照的是床頭櫃上
    的電視機被推落地上之鏡頭，而編號17號之照片是要照燙衣
    板附近及其後方矮櫃上之物品，因被燙衣板擋住視線，因此
    將燙衣板移到矮櫃上，然後拍照。被告告訴丙○○毀損案件
    雖以無法證明而不起訴處分，但被告並無誣告之意思，更無
    虛構事實等語。
四、經查：
（一）告訴人丙○○遭被告乙○○申告之毀損案件，經檢察官為
      不起訴處分確定，固有臺灣板橋地方法院檢察署88年度偵
      字第23060號不起訴處分在卷可稽，惟被告所訴事實，雖
      經處分不起訴，在積極方面尚須證明其確係故意虛構者，
      否則，仍不能遽以誣告罪論處。
（二）查關於被告指陳告訴人丙○○如何於88年9月27日凌晨零
      時15分許毀損其住處物品一節，被告雖於警詢時稱：「屋
      內電視、電腦、桌椅、電子鍋、電話、洋酒、酒櫥、玻璃
      全遭毀損。是遭丙○○毀損」云云（偵字第23060號丙○○毀損案件卷宗〔下稱丙○○案卷〕第7頁反面）；然被
      告嗣於丙○○毀損案件88年11月10日偵查中已陳稱：「6
      月份我家中有被人砸家具。但6月份情形與9月份不同，我
      再另外補相片」（見丙○○案卷第21頁反面），並於本件
      偵查中供稱：「（88年6月有人去你家毀損東西）有。6月
      16 日及8月28日都有人去我家毀損東西，砸毀後我沒有再
      去買家具。第一次來的人我不認識，第二次是丙○○來砸
      毀」（偵查卷第7頁反面、第8頁），被告已指明其住處物
      品二次遭人毀損。觀之卷附被告於偵查中提出所稱二次遭
      毀損後拍攝現場之照片（丙○○案卷第61頁證物袋），其
      中酒櫥內置放物品並非完全相同，地面並有類似陶瓷之碎
      片、電腦及電子鍋，櫃上置放之電話機，亦與正常使用之
      狀況有異；再比對本件台北縣警察局土城分局移送毀損案
      件時所檢附之照片，警局移送時之照片亦有電腦（丙○○
      案卷第八頁）、陶瓷碎片（丙○○案卷第10頁）、臥室電
      視（丙○○案卷第11頁）、烘碗機、電子鍋（丙○○案卷
      第12頁）等物有被新推落破損之跡象，因從其上灰塵積累
      之情形可以看出，一部份被毀損物品佈滿灰塵，顯示遭多
      日放置，一部份被毀損之物品並無灰塵堆積，核與被告所
      陳大致相符，是被告辯稱二次遭人毀損之結果不同，似非
      全屬無憑，被告家中物品於88年9月27日凌晨既有新的毀
      損痕跡，則被告向警員申告於88年9月27日凌晨其家中電
      腦、電視等家具有被毀損一節，尚難逕認有虛構之情事。
（三）次查，證人即臺北縣警察局土城分局清水派出所警員甲○○於本院91年上訴字第3355號審理時雖到庭證稱：有接到
      乙○○位於臺北縣土城市○○路25號2樓住宅內家具遭人
      搗毀的報案電話，到現場有進入乙○○的家中，但沒有查
      看整間房屋，當事人只比客廳給我們看，所以我們只查看
      客廳部分，其他地方沒有查看，客廳部分的照片是我拍的
      ，其他部分不是我拍的（按此部分資料因清水派出所遭風
      災致所存放之資料毀壞─參卷附臺北縣政府警察局土城分
      局91年12月10日第0910028795號函文）。報案人所指的搗
      毀者有打電話通知到派出所做筆錄，當天所拍下的照片並
      沒有偵查卷所附的那麼多等語（見本院91年度上訴字第33
      55號卷第65頁至第68頁）。惟查，依本件毀損案件台北縣
      警察局土城分局刑事案件報告書所載，犯罪證據欄記載「
      筆錄、錄音帶、照片」（見丙○○案卷第1頁反面），足
      認丙○○毀損案偵卷內之照片（第8頁至第13頁）於警員
      移送時已存在，而依證人甲○○所言及對被告之警訊筆錄
      觀之，警員並未詳細詢問被告有關毀損之細節，僅記載有
      毀損之事實及毀損之人為丙○○，足認被告於申告時僅對
      犯罪事實為大略之申告，惟其同時已提出照片，並於偵查
      中具體指陳有二次毀損，其申告丙○○犯罪部分係指第二
      次即88年9月27日凌晨被毀損部分，則尚難以被告於警員
      查看時僅查看客廳的部分，即認被告有虛構事實。
（四）關於卷附照片燙衣板移位一事，被告辯稱編號16號之照片
      （89年度偵字第8320號卷第18頁）就是原狀，所照的是床
      頭櫃上的電視機被推落地上之鏡頭，而編號17號之照片是
      要照燙衣板附近及其後方矮櫃上之物品，因被燙衣板擋住
      視線，因此將燙衣板移到矮櫃上，然後拍照等語，經核，
      被告住處家具於88年9月27日凌晨有被第二次毀損已如前
      述，被告為採證而將物品稍微移置，尚無違反常理之處，
      尚難據此遽認被告對全部照片有造假誣告。
（五）再查，證人丁○○於第一審具結證稱：「（88年9月26日
      晚上到27日凌晨有無在乙○○家中看到丙○○）那天晚上
      吃完晚飯約八點多，我到乙○○家要會錢，沒有看到丙○○。乙○○說沒有錢」（見訴緝卷第56頁）；並於丙○○
      案偵查中證稱：「我當天（88年9月27日）有去告訴人家
      ，當時是深夜，我與沈金寶都有去，我沒有看到丙○○。
      我去找告訴人要錢，要不到錢，沒多久我就離開了。他家
      家具在六月份就被人毀損了。我與沈金寶一起去，當時沒
      有看到有新的毀損」等語（丙○○案卷第42頁反面）。證
      人丁○○於上開期日雖指明伊於同年9月27日晚間前往上
      訴人住處時，並未見到新毀損之跡象。惟証人丁○○於第
      一審又證稱：「隔天我再去他家，看到家中被砸毀，好像
      是被地下錢莊的人砸的，因為他們欠人家很多錢」（訴緝
      卷第57頁）；復於上訴審具結證稱「（乙○○家於88年6
      月間曾經被人砸毀，妳是否知道？）知道，我們住在同一
      個社區，當時聲音很大，我們都有聽到」、「（當時乙○○家的家具是否被人砸毀）客廳的酒櫃被人砸壞掉」、「
      （從88年6月間開始到88年9月27日為止，乙○○家被砸幾
      次？）應該有兩次以上，但不知道是誰砸的」等語（上訴
      卷第44、45頁）。而經本院再傳訊証人丁○○詢明真實情
      形，証人丁○○則証稱隔太久，伊已不記得等語（見本院
      卷第22頁至第23頁）；證人丁○○既証稱被告住處有遭二
      次以上砸毀，與被告指陳其家中物品有遭二次毀損之情節
      ，即屬相合，則依證人丁○○上開證言，其所證其於同年
      9月27日晚間前往上訴人住處時，並未見到新毀損之跡象
      ，是否屬實，即有疑義，尚難逕採為不利為被告之認定。
（六）復查，證人即告訴人之妻李瑞美於第一審雖証稱：「26日
      晚上10點多我在家裡帶小孩，丙○○說要去看看乙○○有
      沒有回來，因為他欠我們錢，後來丙○○5分鐘就回來了
      ，之後他就沒有再出門了」（見訴緝卷第42頁）、「9月
      26 日那天我先生丙○○有去被告乙○○家裡，但是一下
      子就回家了」（見89年度訴字第1688號卷第24頁），惟證
      人李瑞美為告訴人丙○○之妻，本身即為利害關係人，尚
      難以證人李瑞美所為證言即認被告所述不實。次查，證人
      林妙玲在毀損案偵訊筆錄稱：「（88年9月27日凌晨零時
      ）當天林素霞、黃順棉及我都有在場，我沒有看到丙○○
      ，當天我『11點多』就離開現場了」（見丙○○案卷第45
      頁反面）；於第一審審理時則證稱：「26日『吃完晚飯』
      我有去乙○○家要會錢，我進去他家，他說他沒有錢，我
      就回家」。「（問：當時乙○○家中有無被人毀損家具等
      物？）我不知道。我沒有注意看，我不知道」。「沒有看
      到（丙○○在乙○○家）」（見訴緝卷第56頁）。証人丁○○於毀損案偵訊筆錄稱：「我當天有去告訴人家，當時
      是『深夜』，我與沈金寶都有去，我沒有看到丙○○，．
      ．．」等語；於第一審審理則証稱：「那天晚上「吃完晚
      飯約八點多」我到乙○○家要會錢，沒有看到丙○○，乙○○說沒有錢」等語（見訴緝卷第56頁）；證人黃順棉於
      毀損案偵訊筆錄稱：「（88年9月27日）我有去張家，一
      下子就走了。我沒有看到丙○○」（見丙○○案卷第33頁
      反面）；於原審證稱：「（88年9月26日）我白天和晚上
      都有去乙○○家要會錢，但是都沒有看到丙○○」。「沒
      有看到（乙○○家被砸毀）」（見訴緝卷第57頁）。證人
      林素霞於原審證稱：「（88年9月26日）約『吃完晚飯』
      去他家，沒有看到丙○○，沒有看到他家被砸毀，後來幾
      天我也沒有去」（見訴緝卷第57頁）；依証人上開證言，
      被告於88年9月26日當日並無阻止索討債務之人進入屋內
      之情事，告訴人丙○○自陳當日有到被告住處，何以僅按
      鈴詢問未進入屋內，已與常情有違；又証人林妙玲、丁○○、黃順棉、林素霞於偵審中雖均一致証稱於88年9月26
      日渠等到被告住處時未見到丙○○，惟證人林妙玲、丁○○對於何時到被告住處，前後供述已有不一致之情形，且
      對於被告住處物品於88年9月26日當日被毀損一節，有稱
      沒有注意，有稱沒有毀損，証人丁○○則証詞反覆，是証
      人所為證言尚非無瑕疵可指，則據此認定丙○○未於9月
      27日凌晨進入被告住處，尚非無疑義。綜上各情，難認被
      告申告丙○○於9月27日凌晨有進入其住處一節，係屬虛
      偽。
（七）至公訴人另指稱若確有人無故至被告乙○○家中毀損物品
      ，被告乙○○不儘速報警處理之理，而認被告涉有誣告；
      被告乙○○辯稱：因當時很晚，且不一定想告云云。經查
      ，被告住處於88年6月間有被人毀損一節，已如前述，被告
      僅照相存證並未提出申告，此亦據告訴人於本院陳述「88
      年6月12日乙○○住處被地下錢莊搗毀時，不知道誰報警
      的，有叫員警來處理，員警來到現場時，問乙○○要不要
      報案處理，乙○○不要，可能是這樣才沒有紀錄」等語（
      見本院卷第74頁）在卷，是被告確曾有受有損害而未提出
      告訴之情形，於本件被告指陳被毀損時時值凌晨深夜，被
      告於思索後決定當日上午天亮後始提出申告，尚難據此被
      告所為之申告為誣告。
（八）綜上所述，起訴意旨所訴被告涉犯誣告犯行，依上開事証
      ，尚難認為被告應負誣告責任，此外，復無其他積極事證
      ，可認被告確有誣告之犯行，依罪疑唯輕原則，尚不能證
      明被告犯罪。
五、原審不察而為被告有罪之判決，尚有未洽。被告上訴意旨指
    摘原判決不當為有理由，應由本院撤銷改判，諭知被告無罪
    之判決。
據上論斷，應依刑事訴訟法第369條第1項前段、第364條、第301
條第1項前段，判決如主文。
本案經檢察官林秀濤到庭執行職務。
中    華    民    國    97    年    10    月    23    日
                  刑事第六庭審判長法  官  林堭儀
                                  法  官  張明松
                                  法  官  吳淑惠
以上正本證明與原本無異。
如不服本判決，應於收受送達後十日內向本院提出上訴書狀，其
未敘述上訴之理由者並得於提起上訴後十日內向本院補提理由書
（均須按他造當事人之人數附繕本）。
                                  書記官  陳雅加
中    華    民    國    97    年    10    月    23    日


司法院資訊處製作；財團法人民間司法改革基金會備份。
